【裁判字號】    95,台上,1019
【裁判日期】    950302
【裁判案由】    誣告
【裁判全文】
最高法院刑事判決            九十五年度台上字第一０一九號
    上  訴  人  甲○○
                        125.
上列上訴人因誣告案件，不服台灣高等法院台中分院中華民國九
十二年七月十五日第二審更審判決（九十二年度重上更(一)字第一
四二號，起訴案號：台灣台中地方法院檢察署八十七年度偵字第
二四五０九號），提起上訴，本院判決如下：
    主  文
上訴駁回。
    理  由
按刑事訴訟法第三百七十七條規定，上訴於第三審法院，非以判
決違背法令為理由，不得為之。是提起第三審上訴，應以原判決
違背法令為理由，係屬法定要件。如果上訴理由狀並未依據卷內
訴訟資料，具體指摘原判決不適用何種法則或如何適用不當，或
所指摘原判決違法情事，顯與法律規定得為第三審上訴理由之違
法情形，不相適合時，均應認其上訴為違背法律上之程式，予以
駁回。本件上訴人甲○○上訴意旨略稱：(一)、原判決認定上訴人
於民國八十七年三月三日十七時許，持「鐵質物」毀損蘇水生所
有灌溉用水管及傷害蘇水生。然與本案相關之台灣台中地方法院
八十七年度易字第三五一四號傷害案之犯罪事實欄卻謂上訴人係
持鐵管毀損蘇水生之三支水管，並持木頭毆打蘇水生之頭部等情
。而蘇水生於本案第一審調查時復改稱上訴人係持鐵鎚。蘇水生
先後所述矛盾不一，究竟上訴人係持「鐵質物」，或「木頭」，
抑係「鐵鎚」毆打蘇水生，為何蘇水生前後供述不一，原審未深
入調查，有調查未盡之違法。(二)、原判決理由欄說明上訴人係利
用對蘇水生提出之誣告案，做為上訴人被提報流氓案件有利之證
據，但原判決事實欄並未記載上訴人有此犯罪動機之事實，有理
由矛盾之違法。又上訴人苟係利用對蘇水生提出犯誣告罪之告訴
，做為上訴人流氓案件有利之證據，則又何需於偵查中主動提出
被蘇水生檢舉流氓一事，原審自應查證事實之真相，豈可單憑上
訴人有被檢舉流氓案件，即謂上訴人之提出告訴係為流氓案件，
預為有利證據；豈可因上訴人之恐嚇案被輕判拘役二十日，即謂
無提起蘇水生犯誣告罪之告訴權利，原判決之認事顯有未當。(三)
、原審未調上訴人被檢舉流氓之案卷以查明真相，並予上訴人申
辯之機會，有應調查之證據未予調查之違法。(四)、八十七年八月
十八日上訴人與蘇水生之和解書第二條明白表示上訴人無以言語
、暴力危害蘇水生之情事，蘇水生亦未要求上訴人賠償或道歉，
足證蘇水生所告上訴人犯傷害、毀損及恐嚇一案係誣告，即上訴
人之申告非出於虛構，乃原判決以上訴人既與蘇水生和解，無理
由再行提出告訴（告蘇水生誣告），其認事與事實不符，有違經
驗法則。(五)、雷森堯雖提出八十五年至八十七年之三本日記簿，
但上訴人之第一審辯護人一再質疑該日記簿之真實性，蓋就外觀
而言，八十五年之日記簿雖外表略顯老舊，但內頁卻甚新，不似
經過一年期間書寫而成，又三本日記之內容，幾乎都是一次書寫
數天之後，始換筆另行書寫，是其造假之情至為明顯，另八十七
年份日記簿於影印時即逐頁脫落，如係逐月書寫，應早就發現而
加以補強，原審未再行勘驗日記簿，亦有調查未盡之違法。又上
訴人於第一審提出八項雷森堯理應記載於日記簿而卻未記載之重
要事項，足見其日記簿之記載顯不合常理，該日記簿內容不可採
。原審就此未予查明，又未說明上開有利上訴人之證據何以不可
採信之理由，有判決不備理由之違法。(六)、蘇水生、雷森堯二人
對八十七年三月三日案發後如何離開案發現場、八十七年三月二
十八日上午十時上訴人恐嚇蘇水生時有何人在場等事項，所述內
容有重大不同，與雷森堯日記簿所載「有替蘇水生推機車」之情
形，亦不相符。又雷森堯所稱八十七年三月二十八日上訴人之妻
確實在上訴人恐嚇蘇水生之現場，開庭時伊見她在法庭上，不便
講出來云云，與常情不符。原判決竟以其二人係記憶模糊所致，
而不採信上訴人之質疑，亦有違誤。蓋八十八年一月二十八日本
案第一審初次開庭時，距八十七年四月間蘇水生告訴上訴人涉犯
傷害等罪時，相距不及一年，應無記憶模糊可能。又八十八年一
月二十八日本案第一審開庭時，訊問蘇水生、雷森堯二人非常詳
細，非草率行之，故原判決對上述有利上訴人之證據完全不採，
有判決不備理由及理由相互矛盾之違法等語。
惟查證據之取捨、證據證明力之判斷以及事實有無之認定，屬事
實審法院之職權，苟其取捨證據、判斷證據證明力並不違背經驗
法則及論理法則，即不得任意指為違法，而執為適法之第三審上
訴理由。本件原審認定上訴人有原判決所載之誣告犯行，係以上
訴人確有於八十七年十月十四日具狀向台灣台中地方法院檢察署
告訴蘇水生及雷森堯涉犯誣告罪（指蘇水生誣告上訴人於八十七
年三月三日傷害蘇水生及毀損蘇水生之水管，並於同年三月二十
八日恐嚇蘇水生；雷森堯則偽證上訴人有此犯行，二人共犯誣告
罪），有該署八十七年度偵字第二二五四四號案卷可憑，該案經
檢察官偵查結果，認蘇水生、雷森堯所述均為事實，而處分不起
訴，上訴人不服，聲請再議，並經台灣高等法院台中分院檢察署
駁回其再議之聲請，有該署八十八年度義慎字第一三一號處分書
可稽。蘇水生對上訴人告訴之前述傷害、毀損及恐嚇案件，經檢
察官提起公訴後，因雙方和解，蘇水生於審理中對告訴乃論之傷
害及毀損部分撤回告訴，此部分經判決不受理，恐嚇部分則經判
決拘役二十日確定在案，有台灣台中地方法院八十七年度易字第
三五一四號刑事判決及台灣高等法院台中分院八十七年度上易字
第二九五九號刑事判決可證。上開八十七年八月十八日上訴人與
蘇水生之和解書，其內容雖無上訴人如何傷害蘇水生、如何毀損
水管之記載，然衡情苟上訴人無該犯行，自可靜待法院判決以還
其清白，何須於起訴後與蘇水生成立和解。而上訴人於八十七年
間，經當時之台灣省政府警政廳認定為流氓，上訴人不服聲明異
議，經該廳決定駁回，上訴人被提報之流氓行為，包括系爭上訴
人對蘇水生之傷害、恐嚇及毀損犯行，有台灣省政府警政廳八七
警刑字第一三六五五號決定書及上訴人所提之訴願書可按。故上
開和解書第二條提及「乙方（甲○○）願切結保證絕無以言語、
暴力危害甲方（蘇水生）及其家人安全之情事，亦無砸毀甲方水
源水管，妨害甲方取水之行為，違者願受法律嚴厲之懲處」，顯
係在為其流氓案件預留有利之證據，而佯與蘇水生和解，再依和
解書上述記載，據以誣告蘇水生、雷森堯犯誣告罪，以免被裁定
為流氓，其有誣告之動機甚明，此由上訴人於其被訴傷害、恐嚇
等案件審理中，蘇水生撤回告訴時，亦表示：「蘇水生都不說我
被誤陷」等語，益可證明。又上訴人有系爭傷害、毀損及恐嚇犯
行，除據蘇水生、雷森堯指述甚詳外，並有雷森堯所提內載上述
相關事實之日記簿可資佐證。該日記簿外觀老舊，內容則為雷森
堯逐日記載之生活事務，依其書寫之方式、記載內容及筆跡墨色
，應非臨訟杜撰而成。又日記簿之記載，係記載個人之日常事務
、生活心得，隨個人之性向、價值觀，記載個人認為值得記載之
事，非必每事必記、有聞必錄，故上訴人之辯護人雖舉諸多事實
，為雷森堯所未記載，然此不得據以認定雷森堯之日記係臨訟造
假，以陷害上訴人。至於第一審法院於八十八年一月二十八日訊
問時，蘇水生、雷森堯就八十七年三月三日案發後如何離開現場
及八十七年三月二十八日上午十時許，上訴人恐嚇蘇水生時有何
人在場等情節，二人所述內容固不盡一致，但雷森堯於八十七年
三月三日之日記簿中有「我替他（指蘇水生）推機車，他說『腳
痛不能騎』到他工寮」之記載，且蘇水生於原審調查時供稱：「
我被打之後，頭很暈，當時如何離開的細節，實在是想不起來，
我當時記得有想要騎機車載雷森堯回家，我現在已記不得有無騎
車載他回家。因為當時頭真的很痛。我在原審是說我騎機車載雷
森堯回到我家前面，他才自行回家，因為我當時是想他年紀那麼
大，還救我，所以我當時在地院想說當然能用機車載他回家就載
他回家，但是後來開完庭聽雷森堯講說當時我根本無法騎車，想
要騎車載他，結果機車沒有坐穩車子就跌倒，所以沒有載他回家
，是他扶我回家的，不是我騎車載他的，當時確實無法記憶這些
細節，所以才說是騎機車載他回家。到現在我還記不得當時有無
騎機車載雷森堯的事，因為被打頭部的關係，有診斷書可證明頭
部有受傷，自從被打後到現在我頭痛都還會發作，目前還在吃頭
痛藥，所以那段記憶還不是很清楚」等語；雷森堯亦證稱：「當
時是我推著機車，然後蘇水生搭著我的身體慢慢走回家。當時蘇
水生頭部及臉部流血，他沒有騎車載我，因為他受傷，無法騎車
，他是想騎，但沒有辦法騎車，後來我就幫他推機車，他抓著我
的身體，慢慢走回家」、「（問：為何你在原審作證供稱你扶著
蘇水生回家，機車留在現場？）我是說我推著蘇水生的機車回家
，蘇水生搭著我的身體慢慢走回去，到了他家我將機車留在他家
門口的現場，所說的現場，是指蘇水生他家門口的現場附近，而
不是指發生傷害的現場」等語。參以上訴人於八十七年三月三日
案發當時，確曾持木頭毆打蘇水生之頭部，被判處拘役二十日，
有台灣台中地方法院檢察署八十七年度偵字第七五五二號起訴書
及台灣台中地方法院八十七年度易字第三五一四號判決書在卷足
憑。則衡諸常情，蘇水生案發當日頭部遭打擊受傷，極可能導致
神智恍惚，致對案發當日發生之詳細過程不能記憶清晰，從而蘇
水生於第一審所供，應係其事後想當然爾之陳述，是以其於原審
所供當時因頭痛，案發當時如何離開之細節記憶不清楚應可採憑
。而雷森堯於第一審所供雖與其日記簿所載似有齟齬，然其於原
審已澄清說明，其於第一審所稱機車放在「現場」係指蘇水生門
口附近，並非指案發當天之現場，足見雷森堯於第一審之陳述乃
係其主觀認定與客觀表達不一致產生之誤會；又蘇水生於第一審
陳稱「雷森堯當時我要騎車載他回去，但是受傷走走停停，所以
雷森堯扶我回家的。」雷森堯於第一審亦陳稱八十七年三月二十
八日上訴人之妻子確實在場，伊見她在法庭上不便講出來，以避
免任何牽扯等語。故蘇水生及雷森堯上開不一致之陳述，乃因記
憶模糊、表達較不完足所致等證據資料予以綜合判斷，認上訴人
確有蘇水生指訴之傷害、毀損及恐嚇犯行，雷森堯之前述證言亦
無不實。上訴人明知此情，竟對蘇水生、雷森堯二人提出共同誣
告之刑事告訴，其誣告之事證明確。並以核上訴人所為，係犯刑
法第一百六十九條第一項之誣告罪，於法定內量處其刑，已詳
其所憑證據及認定之理由。且指駁、說明上訴人否認犯罪，所辯
何以為卸責飾詞。所為論斷，均有卷存證據資料可資覆按。從形
式上觀察，並無違背法令之情形存在。上訴意旨雖指摘原判決違
背法令，惟查原判決係認定上訴人係持鐵質物毀損蘇水生之水管
及以木頭傷害蘇水生之頭部，有原判決第七頁第十三行「查被告
於案發當天，確曾持木頭毆打蘇水生之頭部」之理由說明可稽，
而蘇水生於第一審亦指稱上訴人以木頭打伊頭部，至於原判決事
實欄所載「持鐵質之物毀損蘇水生所有灌溉用水管及傷害蘇水生
」之「持鐵質之物」，僅指用以毀損水管，並未指用以傷害蘇水
生，上訴意旨謂蘇水生先後所稱上訴人究係持「鐵質之物」抑或
「木頭」，或係「鐵鎚」毆打伊，並不一致云云，尚有誤會。上
訴人誣告之動機為何，並非誣告罪之犯罪構成要件事實，原判決
自不須記載於事實欄，上訴意旨謂未予記載為違法，亦有誤會。
原審於審判期日已提示台灣省政府警政廳認定上訴人有流氓行為
之決定書及上訴人所提之訴願書予上訴人，予上訴人答辯之機會
，其調查證據之訴訟程序並無違法，上訴意旨指摘原審就此未進
行調查證據程序云云，並非依據卷內資料執為指摘之合法上訴理
由。至於其他上訴理由均係就原審已調查及依憑證據所為認事、
採證職權之合法行使，以及原判決已論列、說明之事項，依憑己
見，任意指摘為違法，並重為事實之爭執，否認犯罪，殊與法律
規定得為第三審上訴理由之違法情形不相適合。衡以前開說明，
其上訴為違背法律上之程式，應予駁回。
據上論結，應依刑事訴訟法第三百九十五條前段，判決如主文。
中    華    民    國  九十五  年    三    月    二    日
                      最高法院刑事第九庭
                          審判長法官  陳  正  庸
                                法官  賴  忠  星
                                法官  王  居  財
                                法官  林  開  任
                                法官  林  立  華
      本件正本證明與原本無異
                                      書  記  官
中    華    民    國  九十五  年   三     月    七    日
                                                      Ｌ


司法院資訊處製作；財團法人民間司法改革基金會備份。
